【裁判字號】    94,訴,4052
【裁判日期】    951205
【裁判案由】    商標評定
【裁判全文】
臺北高等行政法院判決
                                  94年度訴字第04052號
                              .
原      告  亨春貿易有限公司
代  表  人  甲○○（董事）
被      告  經濟部智慧財產局
代  表  人  蔡練生（局長）
訴訟代理人  丁○○
參  加  人  台鹽實業股份有限公司
代  表  人  乙  ○（董事長）
訴訟代理人  丙○○
上列當事人間因商標評定事件，原告不服經濟部中華民國94年10
月31日經訴字第09406137990 號訴願決定，提起行政訴訟，本院
判決如下：
    主  文
原告之訴駁回。
訴訟費用由原告負擔。
    事  實
一、事實概要：原告於民國（下同）92年4 月10日以「亨春貿易
    有限公司標章」商標，指定使用於當時商標法施行細則第49
    條所定商品及服務分類表第30類之鹽、食鹽、胡椒鹽、代用
    食鹽、芹子鹽、食物防腐鹽等商品，向被告申請註冊，經被
    告審查核准，列為註冊第0000000 號商標（下稱系爭商標，
    圖樣如付圖1 所示），嗣參加人以系爭商標有違註冊時商標
    法第23條第1 項第13款之規定，檢具註冊第68002 號商標（
    下稱據以評定商標，圖樣如附圖2 所示），對之申請評定，
    經被告審查，以94年6 月16日中台評字第930436號商標評定
    書為「第0000000 號『亨春貿易有限公司標章』商標之註冊
    應予撤銷」之處分。原告不服，提起訴願，遭決定駁回，遂
    提起行政訴訟。本院因認本件撤銷訴訟之結果，參加人之權
    利或法律上利益將受損害，爰依職權裁定命獨立參加被告之
    訴訟。
二、兩造聲明：
    (一)原告聲明（原告未曾到場陳述，據其所提書狀記載）：
      訴願決定及原處分均撤銷。
    (二)被告聲明：
      如主文所示。
三、兩造之爭點：
    系爭商標是否有違註冊時商標法第23條第1 項第13款之規定
    ，而不得註冊？
    (一)原告主張（原告未曾到場陳述，據其所提書狀記載）：
      1.查本案之爭點在於：參加人所有註冊第68002 號「三晶
        牌」商標，與系爭審定號第0000000 號）商標，兩者是
        否構成近似？究竟有無使一般具有普通知識經驗之購買
        人對系爭商標表彰之商品來源或產製主體，與據以評定
        商標產生混淆誤認之虞？
      2.首先，查被告對系爭商標為註冊應予撤銷之處分，及原
        決定機關為訴願駁回之決定，主要係認為系爭商標與參
        加人所有註冊第68002 號「三晶牌」據以評定商標，與
        系爭商標之指定使用商品同一或類似，據以評定商標使
        用於鹽品商品迄今已有30年以上歷史，已為消費者所普
        遍認知，且兩者商標圖樣外觀均為3 個正方體以1 上2
        下排列之方式所構成，予人寓目印象相仿，以具有普通
        知識經驗之消費者，於購買時施以普通之注意，可能會
        有所混淆而誤認二者來自同一來源或雖不相同但有關聯
        之來源，應屬構成近似之商標。
      3.被告及原決定機關之持論固非完全無據，但原告認為，
        系爭商標雖然與據以評定商標在指定使用商品上屬同一
        或類似，惟兩案間之商標圖樣並不近似，且具有普通知
        識經驗之消費者，於購買時只要施以普通之注意，即無
        混淆誤認之虞，茲詳細比較說明如下。
      4.查據以評定商標之商標名稱固為「三晶牌」，但其商標
        圖樣並無「三晶」二字，且圖樣亦非由「日」字形組合
        而成。更具體來說，據以評定商標是由三個「立方塊」
        相互連結堆疊在一起而組成之立體堆疊形體，不但不是
        由三個「日」相互分離之「晶」字形體，且看來完全不
        像任何中文字。而依據被告93年5月1日施行之「混淆誤
        認之虞」審查基準第5.2.3 條款，判斷商標近似，應以
        「商標圖樣」整體觀察，並非為比對其「商標名稱」；
        因此，據以評定商標之商標名稱固然取名為「三晶牌」
        ，但其商標圖樣既無「三晶」二字，且圖形所表現之形
        狀又完全不像任何中文字，當不能因其商標名稱取名為
        「三晶牌」，即主張其擁有「晶」字專用權，或系爭商
        標有「晶」字形體圖樣即為與其商標圖樣近似。
      5.兩案之商標圖樣雖然均具有三個立方體，然而據以評定
        商標之三個立方體均為以等角圖表示，故而每一立方體
        均可見x、y、z三軸之「Y」字連接線，及三面相同大小
        的菱形面；系爭案之三個立方體則為以正面為主、向後
        延伸立方形之非等角圖表示，故為其x、y、z 三軸連接
        線為一直角雙線另加一向後延伸斜線，且所見三面，其
        一為正面之方形加中間橫線（日字部份），及左側面與
        頂面之梯形，因此，三個立方體所予人寓目印象，在x
        、y、z三軸之連接線及三面所顯現之形體均有明顯差異
        ，已可簡易區別。
      6.據以評定商標之各個立方體外觀是由三個均等大小的菱
        形面所構成，為標準的正方體，且各立方體單獨觀之，
        並無中文字形的樣態，為單純之圖形表現，但系爭商標
        之各個立方體均具有正面「日」字形體的主要部份，相
        關消費者很容易看出其各個正方體是為「日」字之立體
        化表現，予人印象不同。
      7.再就三個立方體併同比較，據以評定商標之圖樣雖與系
        爭案商標之圖樣均具有一上二下立方體形狀，但據以評
        定商標是由三個標準的立體方塊組合而成，整體觀之，
        亦無中文字形的樣態，系爭商標則由三個立體「日」字
        中國字所組成之立體化中國字「晶」字；因此，據以評
        定商標圖樣缺乏系爭商標以中國字「晶」字立體化之表
        現，兩者顯然有別，易於分辯。
      8.再者，據以評定商標圖樣之三個立體方塊為互相連接堆
        疊在一起，系爭商標圖樣之三個「日」字立體化圖形為
        相互分離，故而其間有相當大之差異性。
      9.而且，據以評定商標圖樣所示之堆疊方塊，在視覺上好
        像上方立方體正下方會有另一立方體，使人感覺像是「
        一上三下」之四塊立方體所堆疊組成，或究竟由三塊或
        四塊組成之數量不確定之抽象視覺感受；系爭商標圖樣
        之三個「日」字立體化圖形則為未連接堆疊，相互分離
        ，故而其予人數量感非常清楚明確，且無抽象視感。
      10.據以評定商標圖樣由於是數個方塊堆疊而成，故而特別
        強調其間之反白連接分割線，故可明顯看到x、y字形之
        反白分割線相互交集組合；系爭商標則因立體「日」字
        相互分離，而無上述x、y字反白分割線。相對的，系爭
        商標具有於正面的中間橫線，與據以評定商標圖樣，更
        加大其差異性及易於分辨性。
      11.整體觀之，據以評定商標圖樣是由數個立方體連接堆疊
        而成一立體物，只有一個連結的立體物圖形，系爭商標
        圖樣則由三個「日」字立體形上下左右分離，構成立體
        化中國字「晶」字，且具有三個分離的立體物圖形。
      12.綜上所述，據以評定商標與系爭商標之圖樣，無論是方
        體形狀、輪廓線、反白分割線、各面形狀、單純圖形與
        中國字立體化方面、立體物數量及堆疊或分離之，敬請
        鈞院詳加審究，為原決定及原處分均撤銷之判決，俾令
        被告重新為適法之處分。
    (二)被告主張：
      1.商標法第50條第1 項規定：「商標之註冊違反第23條第
        1 項或第59條第4 項規定之情形者，利害關係人或審查
        人員得申請或提請商標專責機關評定其註冊」，又同法
        第52條規定：「評定商標之註冊有無違法事由，依其註
        冊公告時之規定」。本件系爭註冊第00000000號「亨春
        貿易有限公司標章」商標係於92年12月1 日公告註冊，
        其商標之評定核應適用民國92年11月28日修正施行之商
        標法。
      2.商標法第23條第1 項第13款規定：商標「相同或近似於
        他人同一或類似商品或服務之註冊商標或申請在先之商
        標，有致相關消費者混淆誤認之虞者，不得註冊。但經
        該註冊商標或或申請在先之商標所有人同意申請者，除
        二者之商標及指定使用之商品或服務均相同外，不在此
        限」。所謂有致消費者混淆誤認之虞，係指商標給予消
        費者的印象，可能致使消費者混淆而誤認商品／服務之
        來源，包括誤認來自不同來源的商品／服務以為來自同
        一來源，或者誤認二商標之使用人間存在關係企業、授
        權關係、加盟關係或其他類似關係。而判斷是否有混淆
        誤認之虞，被告公告之「混淆誤認之虞」審查基準，列
        有各項相關參考因素。其中商標近似及商品類似二項要
        素，依前揭法條規定為必須具備之要件。其他參酌要素
        則視個案中是否存在而為斟酌。
      3.本案存在之相關因素之審酌：
        (1)商標是否近似暨其近似之程度
          商標近似係指二商標予人之整體印象有其相近之處，
          若其標示在相同或類似的商品／服務上時，以具有普
          通知識經驗之消費者，於購買時施以普通之注意，可
          能會有所混淆而誤認二商品／服務來自同一來源或誤
          認不同來源之間有所關聯（「混淆誤認之虞」審查基
          準5.2.1 參照）。商標近似之判斷得就二商標外觀、
          觀念及讀音為觀察。查系爭註冊第0000000 號「亨春
          貿易有限公司標章」商標，與據以評定之註冊第
          68002 號「三晶牌」商標相較，二者細為比對固可見
          其差異，惟外觀均為3 個立方體以1 上2 下排列之方
          式所構成，予人寓目印象相仿，以具有普通知識經驗
          之消費者，於購買時施以普通之注意，可能會有所混
          淆而誤認二者來自同一來源或雖不相同但有關聯之來
          源，應屬構成近似之商標。
        (2)商品／服務是否類似暨其類似之程度
          商品類似係指二個不同的商品，在功能、材料、產製
          者或其他因素上具有共同或關聯之處，如果標上相同
          或近似的商標，依一般社會通念及市場交易情形，易
          使商品消費者誤認其為來自相同或雖不相同但有關聯
          之來源，則此二個商品間即存在類似的關係（「混淆
          誤認之虞」審查基準5.3.1 參照）。本件系爭商標指
          定使用於鹽、食鹽、胡椒鹽、代用食鹽、芹子鹽、食
          物防腐鹽商品與據爭註冊第68002 號商標指定之晒鹽
          、洗滌鹽、精洗鹽、再製鹽、特級精鹽、普通精鹽、
          高級精鹽商品，二者商品性質相同或極為類似，依一
          般社會通念及市場交易情形，核應屬性質同一或類似
          商品。
        (3)相關消費者對商標之熟悉程度。
          相關消費者對商標之熟悉程度，繫於該商標使用之廣
          泛程度，原則上應由主張者提出相關使用事證證明之
          ，如相關消費者對衝突之二商標僅熟悉其中之一，則
          就該較為被熟悉之商標，應給予較大之保護（「混淆
          誤認之虞」審查基準5.6 參照）。經查，食鹽係民生
          必需品之一，而國內鹽品專賣制度在93年取消之前，
          國內消費者所使用之鹽品均為參加人所產製行銷，本
          案據以評定之註冊第68002 號「三晶牌」商標早於民
          國63年即已獲准註冊，該「三晶牌」商標使用在鹽品
          商品迄今已有30年以上歷史，據以評定商標予消費者
          印象應極為深刻。反之，系爭商標之使用情形則因原
          告未提出使用證據而無法審認，據以評定商標較諸系
          爭商標而言係消費者較熟悉之商標乙節應堪認定。
      4.本案衡酌兩造商標近似，且二者指定商品性質極為類似
        ，且據以評定商標係消費者較熟悉之商標等情，原告以
        近似之圖形作為系爭註冊第0000000 號「亨春貿易有限
        公司標章」商標申請註冊，復指定使用於與參加人所營
        商品性質同一或類似之商品，相關消費者極有可能誤認
        二商標之商品為同一來源之系列商品，或者誤認二商標
        之使用人間存在關係企業、授權關係、加盟關係或其他
        類似關係，而產生混淆誤認情事，系爭商標應有商標法
        第23條第1 項第13款規定之適用。
      5.綜上論述，被告原處分洵無違誤，敬請駁回原告之訴。
    (三)參加人主張：
      1.按商標圖樣「有相同或近似於他人同一或類似商品或服
        務之註冊商標或申請在先之商標，有致相關消費者混淆
        誤認之虞者，不得註冊」。為現行商標法第23條第1 項
        第13款所明定。所謂有致消費者混淆誤認之虞，係指商
        標給予消費者的印象，可能致使消費者混淆而誤認商品
        ／服務之來源，包括誤認來自不同來源的商品／服務以
        為來自同一來源，或者誤認二商標之使用人間存在關係
        企業、授權關係、加盟關係或其他類似關係。以下各點
        乃國內外案例所提及之相關因素作為判判斷有無致混淆
        誤認之處之參考：
        (1)商標識別性之強弱。
        (2)商標是否近似暨其近似之程度。
        (3)商品／服務是否類似暨其類似之程度。
        (4)先權利人多角化經營之情形。
        (5)實際混淆誤認之情事。
        (6)相關消費者對各商標熟悉之程度。
        (7)系爭商標之申請人是否善意。
        (8)其他混淆誤認之因素。
      2.本件原告註冊之商標存有以下之事由，故應認為有違商
        標法第23 條第1項第13款之規定:
        (1)系爭商標與據以評定之註冊第68002 號「三晶」商標
          構成近似:
          而系爭註冊第0000000 號「亨春有限公司標章」商標
          圖樣係由三個正方體，以一上二下之「品」字型排列
          堆疊方式所構成，而第68002 號「三晶」商標亦由三
          個正方體所組成，同樣地係以一上二下之組合方式排
          列堆疊而成。二造商標圖樣外觀上予人寓目印象均為
          「三個正方體以一上二下堆疊方式組成」，甚至系爭
          商標圖樣上三個正立方體之中央均鏤刻有一條橫線，
          致使整體三個正立方體之外觀更接近中文「晶」字，
          適正與據以評定「三晶」商標之命名與設計意匠不謀
          而合，系爭商標之外觀設計意匠與申請人為消費者所
          熟知之「三晶」商標所予消費者之印象並無二致，消
          費者視及二商標圖樣均會將之記憶為三個正方體以一
          上二下堆疊方式組成、狀似中文「晶」字之構圖，客
          觀上於異時異地隔離觀察，因兩商標圖樣在外觀、觀
          念方面相仿，有使相關消費者產生同一或相關聯來源
          之聯想而致混同誤認之虞，故二者實構成近似商標。
        (2)二商標指定使用商品構成同一與類似：
          系爭商標指定使用於「鹽、食鹽、胡椒鹽、代用食鹽
          、芹子鹽、食物防腐鹽」商品，與據以評定商標指定
          使用之「晒鹽、洗滌鹽、精洗鹽、再製鹽、特級精鹽
          、普通精鹽、高級精鹽商品」相較，均指定於鹽類之
          製品，二者顯構成同一與類似商品。
        (3)系爭商標有致相關消費者混淆誤認之虞：
          據以評定商標是參加人公司長期使用於市場之知名標
          誌，消費大眾均有所認知：
          據以評定「三晶」商標使用與申請註冊至今已逾30
            年，由於鹽品是民生必需品，每個家庭都必須採購
            ，而93年5 月前國內鹽品專賣制度取消之前，參加
            人公司是唯一廠商，國內消費者所使用之鹽品均為
            參加人公司所產製行銷者，因此，據以評定「三晶
            」商標所給予國內消費者之印象深刻，一般消費者
            均知之甚稔，其商標識別性極高。
          參加人數十年來長期獨占國內鹽品市場，除產製行
            銷各式鹽品外，近年來亦將經營觸角擴及化妝品、
            保健食品等領域，進行多角化經營，成功攻佔化妝
            品與保健食品市場，在國內為人所津津樂道。參加
            人公司由於獨大於國內叟品市場多年，歷年來鹽品
            銷售量之多與銷售金額之高自不待言，以高級精鹽
            單品（1 公斤裝）單價15元為例，90-92 年間每年
            均銷售近40萬公噸，金額均高達新台幣（下同）20
            億元以上（請參下方附表1）， 透過遍佈全國城市
            與鄉村的各種型態的銷售場所（請參下方附表2）
            ，參加人公司之三晶牌商標在系爭商標申請日92年
            4 月10日之前早已成為家喻戶曉的著名商標，在消
            費者心目中已成為代表參加人商品來源及商譽之表
            徵，在市場上具有強大識別力，殆無疑義。
            Ａ、附表1 ：「三晶」商標之「高級精鹽」銷售金
                額:
                年度  銷售量（噸）      銷售金額（仟元）
                90    計399,842-噸      NT$ 2,173,462-
                91    計407,585-噸      NT$2,201,966-
                92    計391,322-噸      NT$2，123,468-
                93（1-8月）
                      計228,627-噸      NT$1,163,682-
            Ｂ、附表二：銷售地點地區
                共計超過上萬家商店，銷售台鹽公司該商品:
                ａ、全省食鹽民營供應商及農會供銷商一計
                    228 家。
                ｂ、全省量販店、便利商店（包括7-11，全家
                    便利商店‧‧‧等知名超商）、全國大小
                    型超市。
                ｃ、國防部福利總處、全聯實業股份有限公司
                    、全省各縣市福利中心。
                ｄ、全省雜貨店。
                ｅ、台鹽公司直營店、加盟店、經銷商等共計
                    247家。
          系爭商標實有致相關消費者混淆誤認之虞：
            所謂致消費者混淆，係異時異地，隔離觀察原則，
            因消資者購買時，不見得會恰巧有兩樣產品供消費
            者體察其商標細微之差別，況且一般消費者對於商
            標，係以外觀、觀念去建構整體印象，並不致逐一
            細察細微之處。自93年5 月取消鹽品專賣制度後，
            民間業者開始進口鹽品搶攻市場，然參加人公司自
            62年起即申請註冊該「三晶牌」商標，至今已有30
            餘年之歷史，無論是商標本身構圖之創意性或是後
            天之大量使用，均已使據以評定商標具有極高識別
            性，消費者在見到該三個正方體組成之三晶標誌，
            將會立即聯想參加人公司，與參加人公司之鹽品，
            而今原告於同一與類似商品─鹽品取得極近似之系
            爭商標申請註冊，欲搭商標便車，搶奪市場，極有
            使相關消費者混淆誤認其產製來源，亦有減損申請
            人著名據以評定商標識別性之虞，其註冊應予撤銷
            。
      3.綜上所述，系爭註冊第0000000 號「亨春貿易公司標章
        」商標違反註冊時商標法第23條第1 項第13款之規定，
        至為確鑿，請駁回原告之訴，以允法旨。
    理  由
甲、程序方面
    本件原告經受合法通知，未於言詞辯論期日到場，核無行政
    訴訟法第218 條準用民事訴訟法第386 條各款所列情形，爰
    依被告之聲請由其一造辯論而為判決。
乙、實體方面
一、按商標「相同或近似於他人同一或類似商品或服務之註冊商
    標或申請在先之商標，有致相關消費者混淆誤認之虞者。」
    不得註冊，為商標法第23條第1 項第13款本文所規定。所謂
    「有致相關消費者混淆誤認之虞」者，係指兩商標因相同或
    構成近似，致使相關消費者誤認為同一商標，或雖不致誤認
    二商標為同一商標，但極有可能誤認二商標之商品／服務為
    同一來源之系列商品／服務，或誤認二商標之使用人間存在
    關係企業、授權關係、加盟關係或其他類似關係而言。而判
    斷有無混淆誤認之虞，則應參酌商標識別性之強弱、商標之
    近似及商品／服務類似等相關因素之強弱程度、相互影響關
    係及各因素等綜合認定是否已達有致相關消費者產生混淆誤
    認之虞。
二、本件原告於92年4 月10日以「亨春貿易有限公司標章」商標
    （圖樣如付圖1 所示），指定使用於當時商標法施行細則第
    49條所定商品及服務分類表第30類之鹽、食鹽、胡椒鹽、代
    用食鹽、芹子鹽、食物防腐鹽等商品，向被告申請註冊，經
    被告審查核准列為註冊第0000000 號商標。嗣參加人以系爭
    商標有違註冊時商標法第23條第1 項第13款之規定，檢具註
    冊第68002 號商標（圖樣如附圖2 所示），對之申請評定。
    案經被告審查，認系爭商標圖樣與參加人據以評定商標圖樣
    相較，二者細為比對固可見其差異，惟外觀均為三個立方體
    以一上二下排列之方式所構成，予人寓目印象相彷彿，應屬
    構成近似之商標。又系爭商標與據以評定商標皆指定使用於
    食鹽、精鹽等同一或類似商品；且參加人據以評定商標早於
    民國63年即已獲准註冊，該商標使用在鹽品商品迄今已有30
    年以上歷史，予以消費者印象應極為深刻，已廣為消費者所
    普遍認知，故據以評定商標較諸系爭商標而言，係消費者較
    為熟悉之商標。綜合二造商標圖樣近似、商品類似之程度，
    且據以評定商標係消費者較熟悉之商標等因素加以判斷，一
    般消費者極有可能誤認二商標之商品為同一來源之系列商品
    ，或者誤認二商標之使用人間存在關係企業、授權關係、加
    盟關係或其他類似關係，而產生混淆誤認情事，乃為系爭商
    標之註冊應予撤銷之處分。原告不服，依序提起訴願及行政
    訴訟；兩造之主張各如事實欄所載，其爭點厥為系爭商標是
    否有違註冊時商標法第23條第1 項第13款之規定，而不得註
    冊？
三、經查，系爭商標圖樣係由三個墨色立體方塊圖於各個正面嵌
    一橫向反白直線並以上置一方塊及下置二方塊，各自獨立方
    式排列所構成，而據以評定商標圖樣係以一橘紅色三個正方
    形方塊立體圖並呈現上置一方塊及下分列左右各一方塊相毗
    連之排列方式所構成；二者相較皆為一上二下排列方式之方
    塊立體圖形，細為比對固可見如原告所稱其方塊間有無毗鄰
    、反白線有無及方塊立體呈現角度等之差別，惟其整體外觀
    構圖意匠極相彷彿，實際交易隔離觀察，應屬構成近似之商
    標。又系爭商標指定使用於鹽、食鹽、胡椒鹽、代用食鹽、
    芹子鹽、食物防腐鹽等商品，與據以評定商標指定使用於晒
    鹽、洗滌鹽、精洗鹽、再製鹽、特級精鹽、普通精鹽、高級
    精鹽諸商品，二者屬同一或類似商品。另依卷附據以評定商
    標之註冊資料及參加人所提送之據以評定商標商品全省經銷
    據點等使用證據資料觀之，據以評定商標於系爭商標申請註
    冊（92年4 月10日）前，已廣為相關事業及消費者所普遍認
    知；又系爭商標之使用情形亦因原告未提出使用證據而無法
    審認，故據以評定商標較諸系爭商標而言，係消費者較為熟
    悉之商標。衡酌兩造商標近似程度高，復均指定使用於同一
    或類似商品，且據以評定商標較為消費者所熟悉等因素判斷
    ，相關消費者極有可能誤認兩造商標之商品為同一來源之系
    列商品，或誤認其使用人間存在有關係企業、授權關係、加
    盟關係或其他類似關係，而有混淆誤認之虞，自有首揭法條
    規定之適用。是原告所訴，核不足採。從而，被告所為系爭
    商標註冊應予撤銷之處分，洵無違誤，訴願決定予以維持，
    亦無不合。原告訴請撤銷訴願決定及原處分，為無理由，應
    予駁回。
丙、據上論結，本件原告之訴為無理由，依行政訴訟法第98條第
    3 項前段、第218 條、民事訴訟法第385 條第1 項前段，判
    決如主文。
中    華    民    國    95    年    12    月    5     日
                    第七庭審判長法  官  李  得  灶
                                法  官  林  玫  君
                                法  官  李  玉  卿
上為正本係照原本作成。
如不服本判決，應於送達後20日內向本院提出上訴狀並表明上訴
理由，如於本判決宣示後送達前提起上訴者，應於判決送達後20
日內補提上訴理由書（須按他造人數附繕本）。
中    華    民    國    95    年    12    月    5     日
                                書記官  蔡  逸  萱


司法院資訊處製作；財團法人民間司法改革基金會備份。
